【裁判字號】    98,台上,7304
【裁判日期】    981203
【裁判案由】    強盜
【裁判全文】
最高法院刑事判決            九十八年度台上字第七三０四號
上  訴  人  台灣高等法院檢察署檢察官
被      告  甲○○
            乙○○
上列上訴人因被告等強盜案件，不服台灣高等法院中華民國九十
六年二月八日第二審更審判決（九十五年度上更(一)字第八一九號
，起訴案號：台灣士林地方法院檢察署九十一年度偵字第二八四
七號），提起上訴，本院判決如下：
    主  文
原判決關於甲○○部分撤銷，發回台灣高等法院。
其他上訴駁回。
    理  由
一、撤銷發回（甲○○）部分：
本件原判決撤銷第一審關於論處被告甲○○加重強盜罪刑之判決
，改判論處甲○○意圖為自己不法之所有，以恐嚇使人將第三人
之物交付罪刑（處有期徒刑壹年陸月）；固非無見。
惟查：（一）施用強暴、脅迫或他法使被害人身體上或精神上處
於不能抗拒之狀態，而取其財物或令其交付者，即為強盜；而所
謂「不能抗拒」，係指行為人所為之強暴、脅迫等不法行為，就
當時之具體事實，予以客觀之判斷，足使被害人身體上或精神上
達於不能或顯難抗拒之程度而言。依原判決事實之認定，甲○○
係持菜刀砍擊櫃檯邊緣，以此恐嚇黃鴻琪、乙○○稱：「不要動
，把錢交出來」等語，至使乙○○、黃鴻琪心生畏懼而呆立在櫃
檯旁等情（原判決正本第二頁），又依卷內資料，證人黃鴻琪於
偵查中證稱：「（當時歹徒拿刀至超商時，你會不會害怕？）有
一點點，不敢反抗，因他拿刀，我們沒有任何工具」等語，另甲
○○於原法院前審供稱：「頭一通電話跟乙○○說要去搶，其進
去『中日超商』（指中日超商便利商店，下稱「中日超商」）後
，乙○○沒有講什麼，黃鴻琪才幾歲而已，要如何反抗，其感覺
黃鴻琪連動都不敢動，其知道當時黃鴻琪沒有要反抗」等語；另
依卷內相片，櫃檯經刀砍後留下一道深深、直線狀縫隙及三角錐
型缺損口（偵查卷第一一０頁、第一四八頁至第一五一頁，上訴
卷第七十九頁）。上開資料，倘屬非虛，則依當時情形，甲○○
之行為是否在客觀上已足以壓制黃鴻琪之意思自由，而達於「不
能抗拒」之程度？又乙○○雖一眼認出歹徒係其兄甲○○，其當
時是否因顧慮甲○○傷及黃鴻琪，而亦喪失其意思自由而達於不
能抗拒之程度？原判決未詳為審酌，徒以甲○○當時刀拿在手上
，未以刀壓住黃鴻琪、乙○○二人之身體，僅以菜刀砍擊櫃檯邊
緣等，而認甲○○在客觀上未達於使乙○○、黃鴻琪不能抗拒之
程度，自嫌速斷。（二）刑事審判上之共同被告，係為訴訟經濟
等原因，由檢察官或自訴人合併或追加起訴，或由法院合併審判
所形成，其間各別被告及犯罪事實仍獨立存在；故共同被告對於
其他共同被告之案件而言，為被告以外之第三人，本質上屬於證
人，為確保被告對證人之詰問權，證人於審判中，應依法定程序
，到場具結陳述，並接受被告之詰問，其陳述始得作為認定被告
犯罪事實之判斷依據。刑事訴訟法第二百八十七條之二規定：「
法院就被告本人之案件調查共同被告時，該共同被告準用有關人
證之規定」。又參照司法院釋字第五八二號及第五九二解釋意旨
，於民國九十三年七月二十三日前，已繫屬於各級法院之刑事案
件，以個案事實認定涉及以共同被告之陳述，作為其他共同被告
論罪之證據者，於審判中，對該共同被告應依人證之法定程序，
到場具結陳述，並接受被告之詰問，其陳述始得作為認定被告犯
罪事實之判斷依據。本件原判決於理由欄壹、一以甲○○有原判
決事實欄所載之恐嚇取財之犯行，業據甲○○於警詢、偵查及第
一審審理中供承不諱，核與被害人黃鴻琪、同案被告乙○○於警
詢、偵查及第一審調查時所證情節相符，即原判決採信共同被告
乙○○於警詢、偵查及第一審之供述為不利甲○○之認定，但並
未依上開規定適用人證之調查程序，俾使乙○○立於證人之地位
而為陳述，致甲○○不能行使正當詰問權，其所踐行之訴訟程序
及採證均難謂適法。綜上，應認原判決關於甲○○部分仍有撤銷
發回之原因。
二、上訴駁回（乙○○）部分：
按刑事訴訟法第三百七十七條規定：上訴於第三審法院，非以判
決違背法令為理由不得為之；是提起第三審上訴，應以原判決違
背法令為理由，係屬法定要件；如果上訴理由書狀並未依據卷內
訴訟資料具體指摘原判決不適用何種法則或如何適用不當，或所
指摘原判決違法情事顯與法律規定得為第三審上訴理由之違法情
形不相適合時，均應認其上訴為違背法律上之程式，予以駁回。
本件原判決以公訴意旨略以：被告乙○○有其理由欄貳、一所載
之檢察官起訴之犯行，因認乙○○涉犯共同攜帶兇器強盜罪嫌云
云。惟經審理結果，認不能證明其犯罪，因而維持第一審關於諭
知乙○○無罪之判決，駁回檢察官在第二審之上訴。已詳敘其認
定所憑之證據及認定之理由；自形式上觀察，原判決並無違背法
令之情形。檢察官上訴意旨略稱：(一)被害人黃鴻琪於偵查中證稱
：「後來我走到櫃檯，發現他（乙○○）在講電話，愈講愈大聲
，後來我走到他旁邊，他嚇一跳就罵我，他以前從未罵我，我就
不理他，就走回櫃檯，他繼續講，就走回櫃檯，並說下班後他要
去那裡喝茶，在我面前講，說完就把電話掛斷」等語，顯然乙○
○知悉甲○○將至「中日超商」行搶，與甲○○以手機通話，越
講越大聲時，未料到會突見黃鴻琪出現在身旁，恐其聽到與甲○
○間之對話內容，而以異於平常、很兇之口氣回答黃鴻琪，原判
決未審酌上開情狀，遽為有利乙○○之認定，已有判決理由不備
之違法；又衡以常理，果乙○○非與甲○○謀議犯罪，何懼在黃
鴻琪面前大聲說話？且為表示勸阻甲○○前往犯罪，其更可大聲
說：「不要過來」等語，顯然其為掩飾犯行，乃在黃鴻琪面前稱
：「下班後要去那裡喝茶」，嗣於甲○○攜帶菜刀入店行搶時，
又配合甲○○取出「中日超商」之財物而交付，足見其對甲○○
攜帶菜刀行搶知情，且有犯意聯絡，原判決未審酌上情，亦有判
決理由不備之違法。(二)依證人黃鴻琪於警詢、偵訊及第一審審理
中之證述，其對乙○○於遭搶當時表現十分鎮定之行為與態度，
留下深刻印象，感覺「奇怪」、「怪怪的」；又證人即警員胡憲
安於第一審審理中證稱：「乙○○到案後，被詢問當日早上與誰
通話時，言詞閃爍，手機的通話紀錄都是好幾天前的，沒有當日
的聯絡紀錄，經調閱通聯紀錄後，才查出其案發前日晚上十一點
後到案發時，有與甲○○聯絡」等情，原判決未審酌上開證人黃
鴻琪、胡憲安之證述，逕為乙○○有利之認定，亦有判決不依證
據及理由不備之違法。(三)縱認乙○○之行為未直接參與甲○○之
犯罪，然其於甲○○為強盜行為時，係以幫助甲○○犯罪之意思
，而給予其精神或物質上之助力，便於其犯罪之實行，原判決對
於乙○○將「中日超商」店內財物交付予甲○○之行為，是否為
幫助犯之行為，並未予審酌、認定，有已受請求之事項未予判決
之違法等語。
惟查：原判決於理由欄貳、三依甲○○、乙○○及證人黃鴻琪於
警詢、偵查及第一審審理中之供述，證人即「中日超商」負責人
何惠玲於第一審審理中之證述，案發時「中日超商」店內零錢擺
放及櫃檯下放置整條香煙五、六十條之照片，案發後係由乙○○
主動報警，並於翌日即向何惠玲坦承歹徒係其兄甲○○，並未在
乙○○房內搜索到贓物等情形，就檢察官起訴所指不利於乙○○
之證據，逐一詳為說明不足以認定乙○○有與甲○○共同強盜犯
行之理由；經核俱與卷內資料相符。復按：（一）依卷內資料，
於案發前乙○○與甲○○固有多次以行動電話聯絡之情形，而證
人黃鴻琪於偵查中曾證稱案發前有聽到乙○○講電話時突然越講
越大聲等語，但原判決於理由內以甲○○自警詢起至第一審審理
中均供稱其打電話告知乙○○要前往搶劫，乙○○一再勸阻等語
，再參以乙○○如係在電話中與甲○○謀議，何以會電話越講越
大聲，因認乙○○辯稱其係勸阻甲○○不要過來，尚非無稽；經
核原判決此部分之論斷，尚合於經驗法則。至黃鴻琪另證稱：「
覺得乙○○案發當時怪怪的」等語，及證人胡憲安證稱：「乙○
○於警詢時對於案發當時與何人通話言詞閃爍」等語，但乙○○
於案發當時即認出歹徒係甲○○，因而其行為足使黃鴻琪覺得有
異，及乙○○於警詢之初，為掩飾甲○○而言詞閃爍，縱屬實在
，亦難以此而據為不利乙○○之認定，原判決就此雖未於理由內
特別加以說明，尚非有理由不備之違法。（二）刑法上幫助之行
為，須有幫助他人犯罪之意思，如無此種故意，自難以幫助犯論
。原判決於理由欄內已說明乙○○於案發前勸阻甲○○不要前來
行搶，嗣見甲○○前來行搶，為免甲○○傷及黃鴻琪，乃將「中
日超商」店內現金及零錢共約新台幣八千餘元及香煙二條交付甲
○○。是依原判決之認定，難以甲○○於強盜時，乙○○依其指
示交付店內財物，即認其有幫助甲○○犯罪之故意，本件起訴指
乙○○係與甲○○共同犯加重強盜罪，原審審理結果後為有利乙
○○之認定，自無已受請求之事項未予判決之違法。上訴意旨(一)
(二)(三)或係就原審採證認事之適法職權行使及原判決已說明之事項
，或係徒憑己見，漫事指摘，單純為事實上之爭執，俱非適法之
第三審上訴理由。綜上，應認上訴人關於乙○○部分之上訴違背
法律上之程式，予以駁回。
據上論結，應依刑事訴訟法第三百九十七條、第四百零一條、第
三百九十五條前段，判決如主文。
中    華    民    國  九十八  年   十二   月    三    日
                      最高法院刑事第七庭
                          審判長法官  林  永  茂
                                法官  吳  昆  仁
                                法官  蘇  振  堂
                                法官  蕭  仰  歸
                                法官  林  立  華
      本件正本證明與原本無異
                                      書  記  官
中    華    民    國  九十八  年   十二   月    九    日
                                                      Ｑ


司法院資訊處製作；財團法人民間司法改革基金會備份。
